臺中高等行政法院判決　　　　　　　　　　　　　　　九十三年度訴字第二七四號
　　　　　　　　　　　　　　　.
　　原　　　告　甲○○
　　訴訟代理人　柯俊禎 會計師
　　複代理人　　戊○○
　　被　　　告　財政部臺灣省中區國稅局
　　代　表　人　乙○○
　　訴訟代理人　丁○○
右當事人間因遺產稅事件，原告不服財政部中華民國九十三年四月八日台財訴字第○
九三○○○九三九四號訴願決定（案號：00000000），提起行政訴訟。本院
判決如左︰
　　主  文
訴願決定及原處分均撤銷。
訴訟費用由被告負擔。
　　事  實
壹、事實概要：
    緣原告之父許克松於民國（以下同）八十九年九月九日死亡，由原告、廖美津、
    許世杰、許惠棻、許惠華等五人共同繼承，並於九十年一月十六日申報遺產稅，
    經被告於九十二年三月二十一日核定遺產總額新臺幣（以下同）五六、二九六、
    三四二元，遺產淨額三五、六九六、三四二元，應納稅額九、四七二、七九二元
    ，且經申請核准分期繳納遺產稅在案。嗣原告於九十二年十月十六日主張被繼承
    人許克松之父許啟川係重度視覺障礙人士，依稅捐稽徵法第二十八條申請適用殘
    障特別扣除額，並退還溢繳稅款，經被告以九十二年十二月一日中區國稅二字第
    ○九二○○七九六九二號函復，否准所請，原告不服，向財政部提起訴願，遭駁
    回，原告猶表不服，遂提起本件行政訴訟。
貳、兩造之陳述及爭點：
一、原告部分：
  (一)聲明：訴願決定及原處分均撤銷。
  (二)陳述：
    1.按遺產及贈與稅法第十七條第一項第四款及同法第二十三條之規定，本件被繼
      承人許克松於八十九年九月九日死亡，應於八十九年九月十日至九十年三月九
      日六個月期間內申報遺產稅，被繼承人之父親許啟川九十年二月六日於遺產稅
      申報期間內領有重度殘障手冊，依法應可扣除殘障特別扣除額五百萬元，合先
      敘明。
    2.查遺產及贈與稅法第十七條第一項第四款係於八十四年一月十三日立法新增，
      其立法理由：「鑒於殘障者及精神病患者所需生活費用較一般人為高，為落實
      政府照顧殘障同胞之社會福利政策，爰增訂第四款，明定殘障者或精神病患者
      得再加扣除殘障特別扣除額，惟其適用對象以被繼承人之配偶、父母及繼承之
      直系血親卑親屬為限。」財政部台北市國稅局基於上述立法理由，就與本件相
      同之案例，對於未取得殘障手冊之人士於遺產稅申報期間補申請殘障手冊，仍
      可適用扣除規定。
    3.憲法第十九條規定，人民有依法律納稅之義務，係指人民僅依法律所定之納稅
      主體、稅目、稅率、納稅方法及租稅減免等項目而負繳納義務或享受減免繳納
      之優惠，舉凡應以法律明定之租稅項目，自不得以命令作不同之規定，否則即
      屬違反租稅法律主義，業經司法院釋字第二一七號及二一○號解釋著有明文。
      有關人民自由權利之限制應以法律定之且不得逾越必要之程度，憲法第二十三
      條定有明文。遺產及贈與稅法施行細則第十條之二規定申請殘障特別扣除額者
      ，應檢附身心殘障者保護法第三條規定之重度、極重度之身心殘障手冊影本，
      由於遺產及贈與稅法施行細則屬授權命令，依據司法院釋字第三六七號解釋理
      由書所揭櫫之「授權明確性原則」，行政機關訂定施行細則（授權命令）須於
      符合立法意旨，且未逾越母法規定之限度內，而僅就執行法律有關之細節性、
      技術性之事項定之，其內容不得牴觸母法或對人民之自由權利增加法律所無之
      限制。則基於遺產及贈與稅法第十七條第一項第四款立法意旨，其目的是殘障
      同胞所需生活費用較一般人為高，為落實政府照顧殘障同胞之社會福利政策，
      理應視遺產稅申報期間前領有身心殘障手冊，依財政部台北市國稅局之見解准
      予認列殘障特別扣除額。否則若認被繼承人死亡日前領有身心殘障手冊為核准
      與否之要件，則顯為增加法律所無之限制，而有違憲之虞。
    4.次查許啟川係民國十年出生，本件被繼承人許克松死亡時（八十九年九月九日
      ）已高齡七十九歲，依財團法人彰化基督教醫院診斷書載明於八十二年七月一
      日在該院初診，當時視力右眼○．○四，左眼僅辨手動，左眼於八十二年七月
      七日接受白內障手術，術後視力僅辨手動於眼前五十公分。按行政院衛生署視
      覺障礙等級程度來區分，已屬中度視覺殘障，當時年齡七十二歲，九十年一月
      十七日經鑑定領有重度視覺殘障，距離被繼承人許克松死亡日相隔四個多月，
      故有關許啟川重度視覺障礙正確時間無法知悉，此有彰化縣衛生局九十年五月
      一日彰衛醫字第九○○○一一七四九號函及財團法人彰化基督教醫院九十三年
      二月十一日（九二）彰基病歷字第九三○二○一八號函可資明證，被告亦不否
      認無法證明八十九年九月九日許啟川不符合重度殘障，惟原告一再主張許啟川
      於八十九年九月九日已達重度殘障，除上述病歷時程八十二年七月中度視覺障
      礙經隔七年多，年事已高，其視覺障礙達到重度，絕非四個多月時間所產生，
      徵納雙方均無法舉證正確時間，按常理推斷，八十九年九月九日已達重度殘障
      ，應屬合理之推論。並且經查許啟川於八十九年二月二十三日因申請聘僱外籍
      監護工之需，經林森醫院診斷證明：「中風後遺症、左側偏癱無力、下肢無力
      、無法行走、右臏骨骨折，右膝關節炎、糖尿病多年、需他人照顧無法自理生
      活。」其中糖尿病多年即屬雙眼糖尿病視網膜病變，許啟川纏病多年，身體狀
      況有如風中殘燭，被告基於課稅立場，無視於政府照顧殘障之社會福利政策及
      立法意旨，用法顯有違誤，至為灼然。
二、被告部分：
　(一)聲明：原告之訴駁回。
　(二)陳述：
　　1.按「納稅義務人對於因適用法令錯誤或計算錯誤溢繳之稅款，得自繳納之日起
      五年內提出具體證明，申請退還；逾期未申請者，不得再行申請。」為稅捐稽
      徵法第二十八條所明定。次按「左列各款，應自遺產總額中扣除，免徵遺產稅
      ‧‧‧四、第一款至第三款所定之人如為身心障礙者保護法第三條規定之重度
      以上障礙者，或精神衛生法第五條第二項規定之病人，每人得再加扣殘障特別
      扣除額五百萬元。」、「本法第十七條第一項第四款規定申報殘障特別扣除額
      者，應檢附身心障礙者保護法第三條規定之重度、極重度之身心障礙手冊影本
      ，或精神衛生法施行細則第六條第一項規定之專科醫師診斷證明書影本。」分
      別為遺產及贈與稅法第十七條第一項第四款及同法施行細則第十條之二所規定
      。又「身心障礙者保護法第三條第一項明定，該法所稱之身心障礙者，係以領
      有身心障礙手冊者為範圍，納稅義務人申報殘障特別扣除額時，應依遺產及贈
      與稅法施行細則第十條之二規定檢附重度、極重度之身心障礙手冊影本，俾憑
      辦理。旅居國外之繼承人如未依規定檢附身心障礙手冊影本而檢附國外醫師出
      具之身心障礙診斷或鑑定證明書，尚不得申報殘障特別扣除額，惟如其嗣後基
      於與前檢附之診斷或鑑定證明書所載相同之事由，經鑑定後取得重度以上等級
      之身心障礙手冊並補附影本時，除有其他事證得認定身心障礙之事實係於繼承
      日後始發生者外，准依稅捐稽徵法第二十八條規定申請退稅。」為財政部九十
      二年六月十六日台財稅字第○九二○四五四三五九號令所明釋。
    2.被繼承人許克松於八十九年九月九日死亡，原告於九十年一月十六日申報遺產
      稅，經被告於九十二年三月二十一日核定遺產總額五六、二九六、三四二元，
      遺產淨額三五、六九六、三四二元，應納稅額九、四七二、七九二元，並經申
      請核准分期繳納遺產稅在案。嗣原告於九十二年十月三十日主張被繼承人之父
      許啟川係重度視覺障礙人士，且該重度殘障事實於被繼承人死亡日前即已存在
      ，申請更正准依首揭遺產及贈與稅法規定及財政部令釋意旨，增列殘障特別扣
      除額五、○○○、○○○元。經被告以九十二年十二月一日中區國稅二字第○
      九二○○七九六九二函復略以：「台端主張被繼承人之父許啟川係重度視覺障
      礙人士，且該重度殘障事實於被繼承人死亡日（八十九年九月九日）前即已存
      在，申請准依遺產及贈與稅法第十七條第一項第四款及首揭財政部令規定，增
      列殘障特別扣除額五、○○○、○○○元。惟查許啟川重度視覺障礙鑑定日期
      為九十年一月十七日，係在被繼承人死亡日之後，另依彰化縣衛生局九十年五
      月一日彰衛醫字第九○○○一一七四九號函稱，導致許啟川重度視覺障礙正確
      時間無法知悉，故無從據以認定許啟川於被繼承人死亡之時確屬重度殘障人士
      。」等語，否准所請。原告仍有不服，提起訴願，經財政部訴願決定略以，查
      依身心障礙者保護法第三條第一項前段規定：「本法所稱身心障礙者，係指個
      人因生理或心理因素致其參與社會及從事生產活動功能受到限制或無法發揮，
      經鑑定符合中央衛生主管機關所定等級之下列障礙並領有身心障礙手冊者為範
      圍。」。又首揭遺產及贈與稅法施行細則第十條之二規定：申報殘障特別扣除
      額者，應檢附身心障礙者保護法第三條規定之重度、極重度之身心障礙手冊影
      本，惟被繼承人之父許啟川於被繼承人死亡時，並無具備身心障礙手冊，與上
      開細則規定不合，自無殘障特別扣除額之適用。又財政部九十二年六月十六日
      台財稅字第○九二○四五四三五九號令後段僅適用旅居國外繼承人，被繼承人
      之父許啟川並非旅居國外者，與該令釋要件不符，亦無適用之餘地，縱令原告
      援引適用該函釋，惟經查本件被繼承人之父許啟川重度視覺障礙之鑑定日期（
      九十年一月十七日）於被繼承人死亡日（八十九年九月九日）之後，且經被告
      函詢財團法人彰化基督教醫院有關許啟川經該院鑑定為重度視覺障礙，其殘障
      原因發生之事實是否於八十九年九月九日之前即已存在。經該院以九十三年二
      月十一日（九二）彰基病歷字第九三○二○一八號函復略以：許啟川八十二年
      九月二十二日在該院門診僅記錄左眼視力，僅辨手動於眼前五十公分，並未記
      錄其右眼視力，致無法判定其重度視覺障礙原因發生之事實於八十九年九月九
      日被繼承人死亡之前即已存在。是被告否准認列殘障特別扣除額，並無不當，
      所訴核無足採，遞遭駁回。
    3.訴訟意旨略謂：被繼承人之父許啟川生於民國十年，被繼承人死亡時（八十九
      年九月九日）已高齡七十九歲，依財團法人彰化基督教醫院診斷書載明許啟川
      於八十二年七月一日起即在該院初診，當時經診斷結果按行政院衛生署視覺障
      礙等級程度區分，已屬中度視覺殘障，迄九十年一月十七日經鑑定領有重度視
      覺殘障手冊，距被繼承人死亡日僅隔四個多月，又該病歷自八十二年七月起已
      歷時七年餘，其視覺障礙達到重度，絕非四個多月時間所能產生，徵納雙方均
      無法舉證確實時間，按常理推斷至被繼承人死亡時已達重度殘障，應屬合理之
      推論。另訴稱許啟川於八十九年二月二十三日因申請聘僱外籍監護工之需，經
      林森醫院診斷證明：「中風後遺症、左側偏癱無力、下肢無力、無法行走‧‧
      ‧糖尿病多年、需他人照顧無法自理生活。」其中糖尿病多年即屬雙眼糖尿病
      視網膜病變，許啟川已纏病多年云云。
    4.查身心障礙手冊核發之主管機關為縣市政府，其核發係依據專業醫師開立載有
      重度、極重度等別之診斷證明書，又重度、極重度等級程度之鑑定係有一定之
      判斷標準，屬醫學專業知能領域，依事務專屬管轄權，應非屬稽徵機關所能判
      別，許啟川視覺障礙程度於九十年一月十七日經鑑定達到重度，該重度病情是
      否得溯及至四個多月前被繼承人死亡日即已發生，仍應由事務專屬管轄之專業
      醫師判斷為宜。另訴稱許啟川於八十九年二月二十三日因申請聘僱外籍監護工
      之需，經林森醫院診斷證明：「中風後遺症、左側偏癱無力、下肢無力、無法
      行走‧‧‧糖尿病多年、需他人照顧無法自理生活。」，惟該診斷證明書並未
      載有與重度視覺障礙相關病情，原告稱糖尿病多年即屬雙眼糖尿病視網膜病變
      之推斷，仍宜由事務專屬管轄之專業醫師判斷，始符規定。
    5.基上論結，原處分及所為訴願決定並無違誤，請准如答辯聲明判決。
　　理  由
一、按「納稅義務人對於因適用法令錯誤或計算錯誤溢繳之稅款，得自繳納之日起五
    年內提出具體證明，申請退還。」稅捐稽徵法第二十八條定有明文。次按「左列
    各款，應自遺產總額中扣除，免徵遺產稅‧‧‧三、被繼承人遺有父母者，每人
    得自遺產總額中扣除‧‧‧四、第一款至第三款所定之人如為身心障礙者保護法
    第三條規定之重度以上障礙者，或精神衛生法第五條第二項規定之病人，每人得
    再加扣殘障特別扣除額五百萬元。」遺產及贈與稅法第十七條第一項第三款、第
    四款亦有明文。而上開第四款之立法理由為：「鑒於殘障者及精神病患者所需生
    活費用較一般人為高，為落實政府照顧殘障同胞之社會福利政策，爰增訂第四款
    ，明定殘障者或精神病患者得再加扣除殘障特別扣除額，惟其適用對象以被繼承
    人之配偶、父母及繼承之直系血親卑親屬為限。」又「身心障礙者保護法第三條
    第一項明定，該法所稱之身心障礙者，係以領有身心障礙手冊者為範圍，納稅義
    務人申報殘障特別扣除額時，應依遺產及贈與稅法施行細則第十條之二規定檢附
    重度、極重度之身心障礙手冊影本，俾憑辦理。旅居國外之繼承人如未依規定檢
    附身心障礙手冊影本而檢附國外醫師出具之身心障礙診斷或鑑定證明書，尚不得
    申報殘障特別扣除額，惟如其嗣後基於與前檢附之診斷或鑑定證明書所載相同之
    事由，經鑑定後取得重度以上等級之身心障礙手冊並補附影本時，除有其他事證
    得認定身心障礙之事實係於繼承日後始發生者外，准依稅捐稽徵法第二十八條規
    定申請退稅。」亦經財政部九十二年六月十六日台財稅字第○九二○四五四三五
    九號函釋甚明。參照上開立法理由及函釋意旨可知，遺產及贈與稅法第十七條第
    一項第四款係為落實政府照顧殘障同胞之社會福利政策而增訂，所謂「為身心障
    礙者保護法第三條規定之重度以上障礙者」，重在繼承事實發生時其繼承人具有
    重度以上之殘障事實，而非形式上已否取得身心障礙手冊。如經鑑定符合上開規
    定之殘障者而因故未及時申領身心障礙手冊，事後始補申請鑑定取得手冊，除其
    身心障礙事實係於繼承日後始發生者外，仍應准其扣除殘障特別扣除額，其溢繳
    之稅款並准依稅捐稽徵法第二十八條規定申請退稅，以落實該法照顧殘障者之立
    法意旨。
二、本件原告之父許克松於八十九年九月九日死亡，由原告、廖美津、許世杰、許惠
    棻、許惠華等五人共同繼承，並於九十年一月十六日申報遺產稅，經被告於九十
    二年三月二十一日核定遺產總額五六、二九六、三四二元，遺產淨額三五、六九
    六、三四二元，應納稅額九、四七二、七九二元，且經申請核准分期繳納遺產稅
    在案。嗣原告於九十二年十月十六日主張被繼承人許克松之父許啟川係重度視覺
    障礙人士，申請更正增列殘障特別扣除額五、○○○、○○○元，並檢附許啟川
    之身心殘障手冊及診斷書為證，是本件應審究者乃許啟川於八十九年九月九日許
    克松死亡時是否已係重度殘障者？
三、經查：
    （一）所謂重度視覺障礙者，依據行政院規定之判別標準為：「1.兩眼視力優眼
          在○‧○一以下者‧‧‧」許啟川雖係九十年一月十七日始經鑑定為重度
          視覺障礙者而取得身心殘障手冊，惟查依財團法人彰化基督教醫院九十二
          年十月十四日診斷書記載，許啟川係患：1.雙眼視神經萎縮，2.雙眼偽晶
          體症，3.雙眼糖尿病視網膜病變。並曾「因雙眼糖尿病視網膜病變及左眼
          白內障於八十二年七月一日在該院初診，當時視力右眼○．○四，左眼僅
          辨手動，左眼於八十二年七月七日接受白內障手術，術後視力僅辨手動於
          眼前五十公分。目前兩眼均視神經萎縮，視力右眼僅有光感，左眼僅辨手
          動於眼前十公分。」而同院九十年三月二日林誠文醫師開立之診斷書亦記
          載：許啟川九十年一月十一日左眼視網膜病變已全盲，右眼僅存手動感在
          三十公分之內，屬於重度視障。另被告檢附許啟川之殘障手冊及診斷書向
          彰化縣衛生局函詢許啟川殘障原因發生日期為何？據該局九十年五月一日
          彰衛醫字第九○○○一一七四九號函及其附件彰化基督教醫院林誠文醫師
          之說明書記載，許啟川係九十年一月十一日經彰化基督教醫院鑑定為重度
          視障，當時其左眼視網膜剝離，右眼視網膜退化，並依上開診斷結果認定
          許啟川屬於重度視障；又許啟川八十二年七月一日在該院初診，雙眼即患
          糖尿性視網膜病變，當時「視力就已經不好，但（何時視力變壞）正確時
          間仍未知。」可知許啟川之雙眼係患糖尿性視網膜病變而視力持續惡化。
    （二）林誠文醫師雖未能依被告所詢答復被告許啟川重度視障之發生確切日期，
          然本院審理時據鑑定人丙○○醫師到庭具結並據提出鑑定書稱：許啟川之
          右眼由八十二年七月七日鑑定視力○‧○四降至九十年一月十一日辨手動
          感在三十公分之內；左眼於八十二年七月七日時僅辨手動（即○‧○一以
          下），是許啟川由中度變重度視障，關鍵在其右眼。其右眼視力由○‧○
          四降到○‧○一之過程並非短短四個月所造成，而是經過七年時間逐漸形
          成的，其理由為：(一)依順天醫院及林森醫院之病歷記載，許啟川有高血壓
          及貧血症狀，此二因素依KANSKI眼科學教科書記載，係屬糖尿病視網膜病
          變惡化四大因素中之二項。(二)又依據順天醫院之病歷記載，許啟川罹患糖
          尿病多年，自八十一年九月十六日至九十三年止，有關其門診控制血糖及
          用葯紀錄，許啟川自八十一年九月十六日開始注射胰島素，而非口服降血
          糖葯，又其空腹血糖指數八十五年八月二十七日為四六四mg/dl，同年十
          一月二十八日為二八○mg/dl，同年十二月一日為二四六mg/dl，同年十二
          月三日為二二一mg/dl，均顯示其血糖控制不佳（正常人空腹血糖指數約
          一二○mg/dl以下）。依據眼科權威醫學期刊（Br J Ophthalmol 80）記載
          ，血糖控制不佳亦係糖尿病視網膜病變惡化之重要因素。由上開彰化基督
          教醫院之診斷書記載，許啟川八十二年七月即患糖尿病視網膜病變，而歷
          次鑑定亦顯示其視力持續惡化，又上開鑑定書並附有相關眼科醫學教科書
          、期刊影本足稽，並據原告提出相關病歷可按，是上開鑑定結果認許啟川
          之右眼視力由○‧○四到○‧○一之過程並非短短四個月所造成，而是經
          過七年時間規則的逐漸的變差乙節即屬可採。另依據上開診斷書記載，許
          啟川係民國十年七月十三日出生，八十二年經診斷為中度視覺殘障時年齡
          已達七十二歲，而被繼承人許克松死亡時（八十九年九月九日）許啟川更
          達七十九歲，鑑定人於九十三年九月二十七日本院準備程序亦陳稱：「有
          些病人光是老化的過程，視力就足以到達重度殘障的可能，加上許啟川的
          疾病，人到七十歲，黃斑部會退化，視神經會萎縮。」、「許啟川其視力
          依照其個人的狀況（糖尿病、高血壓、貧血），視力為規則的下降，可以
          確定其視力在八十九年九月九日繼承事實發生前就已經退化到○‧○一以
          下。」（見該準備程序筆錄第七頁、第六頁）
四、準此，本件許啟川雖係九十年一月十七日始經鑑定而取得重度視覺障礙手冊，惟
    經鑑定人丙○○醫師鑑定結果，許啟川於八十九年九月九日繼承事實發生時，依
    行政院衛生署「障礙程度等級表」已屬重度視覺殘障，被告對上開鑑定結果並不
    爭執。又被告前於準備程序亦陳稱：「如果能夠由具醫學專業的專業醫師出具鑑
    定證明，證明許啟川視力由○點○四到○點○一的過程非在短短四個月內所能造
    成，而是經過七年時間漸進造成，亦即由專業的醫師出具診斷證明書證明許啟川
    由中度殘障而至重度殘障是因為糖尿病病變的原因漸進造成，而非意外等原因突
    然造成，如此被告方能採認並給與稅賦優惠。」（見本院九十三年八月三十日準
    備程序筆錄）本件許啟川既經眼科專業醫師丙○○醫師為如上之鑑定，經核與被
    告之上開陳述亦屬相符。又查被繼承人許克松於八十九年九月九日死亡，許啟川
    嗣於九十年一月十一日始經鑑定為重度視障，與繼承事實發生時相距四個月，惟
    依據上開鑑定人之鑑定結果，認定許啟川之右眼視力並非許克松死亡後四個月內
    所形成，亦即並非八十九年九月九日後始行發生重度視障之事實，而是自八十二
    年七月七日起其視力規則的退化，且依其情況在八十九年九月九日前就已經退化
    到○‧○一以下。職是，原告主張本件有首揭遺產及贈與稅法第十七條第一項第
    四款之適用，其遺產稅申報因適用法令錯誤，未適用上開規定致溢繳稅款，乃申
    請依稅捐稽徵法第二十八條之規定更正退稅（增列殘障特別扣除額），經核尚無
    不合。原處分未考量上情，遽予否准，尚嫌率斷，訴願決定未予糾正不無疏誤，
    應由本院予以撤銷，由被告依本判決意旨另為適法之處分以昭折服。
據上論結，本件原告之訴為有理由，依行政訴訟法第一百九十五條第一項前段、第九
十八條第三項前段，判決如主文。
中　　華　　民　　國　　九十三　　　年　　　十一 　　月　　  十八　　　日
                 臺 中 高 等 行 政 法 院   第 三 庭
                                審 判 長 法  官　王　茂　修
                                         法  官　莊　金　昌
                                         法  官　許　金　釵
右正本證明與原本無異。
如不服本判決，應於判決送達後二十日內向本院提出上訴書狀，其未表明上訴理由者
，應於提起上訴後二十日內向本院提出上訴理由書（須依對造人數附具繕本）；如於
本判決宣示或公告後送達前提起上訴者，應於判決送達後二十日內補提上訴理由書（
須附繕本）。未表明上訴理由者，逕以裁定駁回。
提起上訴應預繳送達用雙掛號郵票三九○元（三十四元及五元郵票各十份)。
中　　華　　民　　國　　九十三　　　年　　　十一 　　月　　   十九　　　日
　　　　　　　　　　　　　　　　　　 法院書記官　孫  庠  熙
